臺灣高等法院高雄分院民事判決　九十三年度保險上易字第一六號
　　　上　訴　人　乙○○
　　　訴訟代理人　吳春生律師
　　　　　　　　　吳俊昇律師
　　　被　上訴人　美商美國安泰人壽保險股份有限公司台灣分公司
　　　法定代理人　甲○○
　　　訴訟代理人　李昌明律師
當事人間請求給付保險金事件，上訴人對於中華民國九十三年四月二十日臺灣高雄地
方法院九十二年保險字第一一三號第一審判決提起上訴，本院於九十三年八月十二日
辯論終結，茲判決如下：
　　　主　　　文
上訴駁回。
第二審訴訟費用由上訴人負擔。
　　　事實及理由
一、上訴人主張：上訴人之女黃惠鈴於民國八十九年三月十一日以訴外人黃綺雯（黃
　　惠鈴之女，八十五年八月二十七日生）為被保險人，向被上訴人投保主契約安泰
　　添福增額終身壽險（下稱系爭壽險）新台幣（下同）五十萬元、附契約重大疾病
　　保險（下稱系爭重疾險）三十萬元，約定受益人為上訴人及黃惠鈴。嗣黃惠鈴因
　　不堪生活壓力，於九十二年五月六日偕同黃綺雯一起燒木炭自殺身亡，保險事故
　　業已發生，上訴人為受益人，於九十二年五月七日向被上訴人請求給付系爭壽險
　　及系爭重疾險之保險金，惟被上訴人拒絕理賠等情。爰本於系爭壽險及系爭重疾
　　險契約之法律關係，求為命被上訴人應給付上訴人八十萬元，及自九十二年六月
　　三十日起至清償日止，按年息百分之十計算之利息之判決。原審為上訴人敗訴之
    判決，上訴人於本院並聲明：
　(一)原判決廢棄。
  (二)被上訴人應給付上訴人八十萬元及自九十二年六月三十日起至清償日止，按年息
    百分之十計算之利息。
二、被上訴人則以：黃綺雯之死亡係因要保人黃惠鈴故意致其死亡，依系爭壽險保險
    單第十六條第一項第二款及系爭重疾險附約第十八條第一項第二款之約定，受益
　　人即上訴人不得向被上訴人請領保險金等語，資為抗辯。
三、上訴人主張黃惠鈴於八十九年三月十一日以黃綺雯為被保險人，向被上訴人投保
　　系爭壽險五十萬元、系爭重疾險三十萬元，約定受益人為上訴人及黃惠鈴。嗣黃
　　惠鈴於九十二年五月六日燒木炭自殺身亡，黃綺雯亦因一氧化碳中毒死亡。上訴
　　人為受益人，於九十二年五月七日向被上訴人請求給付系爭壽險及系爭重疾險之
　　保險金，惟被上訴人於同年六月三十日函復拒絕理賠等事實，為被上訴人所不爭
　　執，並有上訴人提出黃惠鈴、黃綺雯相驗屍體證明書及戶籍登記謄本、續保保險
　　費送金單及被上訴人九十二年六月三十日函影本各一件；暨被上訴人提出要保書
　　、保險單條款影本各一件為證，且據原審依職權調閱台灣高雄地方法院檢察署（
　　下稱高雄地檢署）九十二年度相字第七二四號卷查明屬實，有該案件影印卷附卷
　　可稽，上訴人此部分主張堪信為真。兩造所爭執者為(一)黃惠鈴是否故意致黃綺雯
　　死亡﹖(二)被上訴人依系爭壽險及系爭重疾險約定，應否給付保險金﹖(三)系爭壽險
　　保險單第十六條第一項第二款、系爭重疾險附約定第十八條第一項第二款之免責
　　約定，是否違反保險法第五十四條第一項、同法第五十四條之一、同法第一百二
　　十一條，及消費者保護法第十二條之規定而無效﹖
四、黃惠鈴是否故意致黃綺雯於死亡﹖
　(一)上訴人主張黃綺雯之死亡，並非黃惠鈴故意行為所致，且以現今社會兒童多屬早
    熟，不乏國小低年級學生上吊自殺之新聞，黃綺雯係自殺云云。被上訴人抗辯黃
    綺雯之死係黃惠鈴故意行為所致等語。
　(二)經查，黃綺雯係八十五年八月二十七日出生，死亡日期為九十二年五月六日則黃
　　綺雯死亡時，係未滿七歲之人，為民法規定之無行為能力人。次查，現時社會呈
　　多元化現象，導致自殺原因複雜，過程不一，因宗教而殉道者有之；因失業或經
　　濟壓力而自殺者有之；因愛情結束而自戕者有之；因考試、課業壓力導致情緒失
　　控者有之。而按自殺原因、過程容或有所不同，惟自殺者本身俱備外在事務價值
　　判斷能力，且能進行自我思考者，應屬必要要件。亦即自殺行為之採行，實係自
　　殺者本身思想、情緒與外在客觀環境交相錯綜影響後，產生落差，而此落差存在
　　於自殺者本身，並無法即時予以排除或解決，遂導致其求死信念之堅定。又此一
　　價值判斷能力之俱備及自我思考之內涵，衡之人類成長過程，按諸常理判斷，若
　　非達一定年齡者，實難兼而包之。再未滿七歲之人固不乏思想早熟，且能自我思
　　考死亡、自殺之複雜事務者，惟此為社會非常態之現象。反之，多數未滿七歲之
　　人，均屬思想單純，無價值判斷能力，亦無自我思考、決定或同意事務之意思能
　　力，甚至欠缺事務執行能力，即未滿七歲之人而思想早熟，致能自我決定自殺或
　　同意自殺者，於適用民事訴訟舉證責任原則時，應屬社會變態之事實。又黃綺雯
　　死亡時，既屬未滿七歲之人，揆諸前揭說明，自應推認其不屬思想早熟，致能自
　　我決定自殺或同意自殺。從而，上訴人主張黃綺雯係屬思想早熟，並能自我決定
　　自殺或同意自殺云云，固舉出黃綺雯相驗屍體證明書為證，惟參諸證明書記載黃
　　綺雯死亡方式為「不詳」，尚不足以證明遽認黃綺雯之死亡，係本於其自我決定
　　所為之自殺行為。此外，上訴人復未舉證以實其說，則上訴人黃綺雯係自殺死亡
    云云，委難採信。
　(三)次查，黃綺雯死亡原因係燒碳導致一氧化碳中毒乙節，有相驗屍體證明書附於高
　　雄地檢署相驗卷可稽，顯見黃綺雯之死亡，係人為燒碳所致。而黃惠鈴自殺死亡
　　前，曾留下三封遺書，其中寫給其父母親者記載：「．．綺雯我帶走了，不想留
　　負擔給你們，請你們別怪我狠心好嗎．．」；致其父母親及大姐、二姐之遺書則
　　記載：「．．一定要原諒我帶走綺雯，因教育小孩要好多錢，不想造成你們的負
　　擔．．」；給其大姐及二姐遺書則記載：「．．更不想讓綺雯活在不健康之家庭
　　裡．．」等語，有該分局九十三年三月十日高市警左分三字第０九三０００四二
　　四四號函附兩造不爭執形式及內容真正之遺書影本三封附卷可稽，則參酌黃惠鈴
　　遺留上開遺書記載意旨，堪認黃惠鈴因本身無法即時排除或解決之因素，決意自
　　殺，復由於主觀錯誤的認為未滿七歲之黃綺雯獨留世上，恐將造成黃綺雯不利之
　　成長環境，並加重黃惠鈴雙親照顧小孩之負擔，故而同時決定以燒碳自殺方式，
　　將黃綺雯帶離人世間。
　(四)綜上判斷，被上訴人抗辯黃綺雯之死亡，係出於黃惠鈴故意行為所致，堪信為真
　　。
五、被上訴人依系爭壽險及系爭重疾險約定，應否給付保險金﹖
　(一)系爭壽險保險單第十六條第一項一、二款及系爭重疾險附約第十八條第一項一、
    二款均約定：「被保險人有下列情形之一者，本公司（指被上訴人）不負給付保
    險金的責任。一、受益人故意致被保險人於死，但其他受益人仍得申請全部保險
    金。二、要保人故意致被保險人於死。要保人如為受益人之一者，其他受益人不
    適用前款但書之規定，即其他受益人亦不得申請保險金：：：：」。即被保險人
    黃綺雯之死亡如係要保人黃惠鈴故意致死，則被上訴人援引上開約定之但書約定
    ，對其他受益人即上訴人不負給付保險金之義務。
　(二)上訴人以黃綺雯死亡，發生保險事故為由，請求被上訴人給付保險金。惟黃綺雯
    係因黃惠鈴故意行為而致死，已於前述，則被上訴人以此拒付保險金，尚屬有據
    。
六、前開保險人免責條款約定是否違反保險法第五十四條等相關規定而無效﹖
　(一)上訴人主張：保險法第五十四條第一項規定：「本法之強制規定，不得以契約變
    更之，但有利於被保險人者，不在此限」，第二項規定：「保險契約之解釋，應
    探求契約當事人之真意：：：如有疑義，以作有利於被保險人之解釋為原則」，
    又同法第五十四條之一規定：「保險契約中有左列情形之一，依訂約時情形顯失
    公平者，該部分之約定無效：(1)免除或減輕保險人依本法應負之義務者。：：：
    (4)其他於要保人、受益人或被保險人有重大不利者」。又消費者保護法第十二條
　　規定：「定型化契約中之條款違反誠信原則，對消費者顯失公平者無效」、「定
　　型化契約中之條款有下列情形之一者，推定其顯失公平：：：(2)條款與其所排除
    不予適用之任意規定立法意旨顯相矛盾者」。則依舉輕以明重法理，定型化契約
    條款與其所排除不予適用之任意規定立法意旨顯相矛盾者，既經推定顯失公平，
    則若與強制規定之立法意旨顯相矛盾，自更應認顯失公平。系爭壽險保險單第十
    六條第一項第二款及系爭重疾險附約第十八條第一項第二款之免責約定，違反保
    險法第一百二十一條之強制規定，且對受益大具有重大之不利益，顯失公平，該
    約定應屬無效云云。
　(二)查：
    (1)依保險法第一百二十一條第一項前段規定，可知現行保險法之強制規定受益人
      故意致被保險人於死者，其法律效果，僅該受益人無請求保險金之權，但倘受
      益人有多數人時，並非上開法條所規範之對象，依法自無解為喪失請求保險金
      之權利，因此系爭壽險保險單第十六條第一項第一款及重疾險附約第十八條第
      一項第一款約定受益人故意致保險人於死，其他受益人仍得申請全部保險金。
　　　惟保險法第一百二十一條第三項前段規定，若係要保人故意致被保險人於死者
　　　，其法律效果，乃保險人不負給付保險金之責。此係從保險人之立場定其免責
　　　之法律效果，而與同法第一百二十一條第一項前段所定之法律效果，係從受益
　　　人之立場定其喪失請求保險金之權利之法律效果，有不同規範內容。故依保險
　　　法第一百二十一條第三項前段之規定，只要發生要保人故意致被保險人於死者
　　　之事實，即生保險人不負給付保險金之責之法律效果。至於要保人是否同時具
　　　備受益人之身份，抑或同時尚有多數受益人，均在所不問。因此系爭壽險保險
　　　單第十六條第一項第二款及系爭重疾險附約第十八條第一項第二款約定：「要
　　　保人故意致被保險人於死，要保人如為受益人之一者，其他受益人不適用前款
　　　但書規定，即其他受益人亦不得申請保險金」。係符合保險法第一百二十一條
　　　第三項前段立法規範，上訴人主張該免責約定違反保險法第一百二十一條之強
　　　制規定云云，自無可採。
　　(2)上訴人雖又主張就保險法第一百二十一條第三項規定應為目的性限縮之解釋，
      即限於要保人圖謀保險金而故意致被保險人於死，或要保人為唯一之受益人者
      ，始有適用之餘地云云。然查，保險法第一百二十一條第三項之立法理由係為
      防止藉保險而危害他人身體之道德規範。況且保險契約之當事人為要保人及保
      險人，契約當事人之要保人故意致被保險人死亡，使保險事故發生，基於衡平
　　　，自無使契約之對造當事人即保險人負給付保險金之理，故保險法第一百二十
　　　一條第三項之規定，要保人故意致被險人於死者，保險人不負給付保險金之責
　　　，並無顯失公平情事，亦無須為限縮適用。上訴人主張保險法第一百二十一條
　　　第三項之規定應為前述目的性限縮適用云云，並無可取。
　　(3)系爭壽險保險單第十六條第一項第二款及重疾險附約第十八條第一項第二款之
      約定，既符合保險法第一百二十一條第一、三項前段規定之規範要旨及目的，
      即難謂系爭壽險及系爭重疾險之保險契約有顯失公平之情形，自無違反保險法
      第五十四條、第五十四條之一及消費者保護法第十二條規定之情事，上訴人主
      張有違反上開法律規定，免責約定無效云云。亦無可採。
七、從而上訴人本於兩造所訂保險契約之法律關係，訴請被上訴人給付八十萬元之保
    險金及加付遲延利息，自非正當，原審因而為上訴人全部敗訴之判決，委無不合
    。上訴意旨，任意指摘原判決不當，求予廢棄改判，為無理由，應予駁回。
八、結論：本件上訴為無理由，依民事訴訟法第四百四十九條第一項、第七十八條，
　　判決如主文。
中　　　華　　　民　　　國　　　　九十三　　年　　　八月　　 二十六　　 日
　　　　　　　　　　　　　　　　　　　　　　　　民事第二庭
~B1審判長法官　簡色嬌
~B2法　　　官　陳真真
~B3法　　　官　周慶光
正本係照原本作成。
不得上訴。
中　　　華　　　民　　　國　　九十三　　年　　　八　　　月　　 三十　　 日
~B法院書記官　馬蕙梅
                                                                        Ｆ
